【裁判字號】    96,訴,3820
【裁判日期】    970909
【裁判案由】    營利事業所得稅
【裁判全文】
臺北高等行政法院判決
                                     96年度訴字第03820號
                              .
原      告  甲○○
訴訟代理人  方正彬  律師
被      告  財政部臺灣省北區國稅局
代  表  人  陳文宗（局長）住同上
訴訟代理人  乙○○
上列當事人間因營利事業所得稅事件，原告不服財政部中華民國
96年9 月11日臺財訴字第09600335080 號（案號：第00000000號
）訴願決定，提起行政訴訟，本院判決如下：
    主  文
原告之訴駁回。
訴訟費用由原告負擔。
    事實及理由
一、事實概要：
    原告為鴻念金屬工業股份有限公司（下稱鴻念公司）之負責
    人，經營一般事業廢棄物處理業，但其個人並未依規定申請
    營業登記，仍於民國（下同）87年至90年間銷售貨物予威達
    金屬有限公司（下稱威達公司），銷售額合計新臺幣（下同
    ）45,819,961元，經財政部賦稅署查獲，通報被告所屬三重
    稽徵所辦理，核定補徵營業稅額2,290,998 元，並處罰鍰6,
    872,900 元，原告循序提起復查、訴願及行政訴訟，最後經
    本院以95年7 月31日95年度訴字第1341號裁定駁回確定。嗣
    經臺灣高等法院檢察署查緝黑金行動中心、法務部調查局臺
    北市調查處及財政部賦稅署查獲原告所有彰化銀行北三重埔
    分行帳戶（帳號：00000000000000，下稱系爭帳戶）內，其
    中89年度有自威達公司存入之銷貨款項，計營業收入淨額20
    ,813,810元，乃通報被告所屬三重稽徵所以89年度營利事業
    所得稅未申報核定通知書，按該業（行業標準代號：8102－
    11）同業利潤標準淨利率17% 核定全年所得額3,538,347 元
    ，應補稅額874,586 元，另徵怠報金174,917 元。原告不服
    ，主張營業稅尚在行政救濟中，應俟確定再行核定云云，申
    請復查。案經被告審查認為：本件同一漏稅事實營業稅行政
    救濟部分，經本院裁定駁回確定，營利事業所得稅部分，原
    核定全年所得額3,538,347 元並無不合；又系爭全年所得額
    及應納稅額既已維持，原加徵之怠報金亦無違誤，遂作成96
    年6 月14日北區國稅法一字第0960007248號復查決定（下稱
    原處分）。原告仍表不服，主張本院95年度訴字第1341號裁
    定並非確認原告有漏報營業稅之事實，況且原告握有威達公
    司與政念貿易有限公司（下稱政念公司）購貨之新證據，依
    法可提再審；又原告之進貨來源為父親蔡合興擔任有限責任
    臺灣省第二資源回收物運銷合作社（下稱二資社）之廢料收
    集站司庫所收集之廢棄金屬，依據財政部87年臺財稅第8719
    53090 號函令會議結論（二）規定，並無需申請營業登記及
    向主管機關申報銷售額之必要，且本件係屬89年度營利事業
    所得稅事件，顯已逾5 年核課期間，依法應予註銷；又被告
    未填具滯報通知書送達原告限期補辦結算申報，且依財政部
    69年5 月22日臺財稅第34106 號函意旨，加徵原告之怠報金
    應屬無據云云，提起訴願，但經財政部認為：被告所屬三重
    稽徵所於94年3 月23日送達滯報通知書，原告未於收到滯報
    通知書之日起15日內補辦結算申報，被告乃依修正前所得稅
    法第108 條第2 項規定按核定應納稅額874,586 元另徵20 %
    怠報金174,917 元，原無不合，惟依司法院釋字第616 號解
    釋及財政部78年9 月1 日臺財稅字第780231335 號函令意旨
    ，怠報金乃係對納稅義務人未於法定期限內辦理結算申報或
    未分配盈餘申報之制裁規定，具行為罰性質，且依財政部85
    年8 月2 日臺財稅字第851912487 號函令意旨，本件既尚未
    裁罰確定，應有96年7 月11日修正後之所得稅法第108 條第
    2 項規定之適用，爰將原處分（復查決定）關於怠報金部分
    撤銷，由原處分機關另為處分，其餘訴願駁回，遂提起本件
    行政訴訟。
二、本件原告主張：
（一）原告自86年起，即受雇皇冠書店任板橋店長一職迄今，從
      未經營金屬貨品買賣，原告之弟蔡政念係政念公司之負責
      人，原告之父蔡合興係二資社之廢料收集站司庫，故政念
      公司以原告之父所收集之廢棄金屬售予威達公司，並將貨
      款支票存入系爭帳戶內，期間自88年1 月5 日起至93年6
      月28日止，該帳戶於原告國中時即已設立，上開事實原告
      於聲請調查證據狀內，附有威達公司應付予政念公司之應
      付帳款對帳單明細，時間為87年1 月1 日至90年12月31日
      ，該對帳明細係聯邦會計事務所張文堂所製作，並願出庭
      結證確屬真正，足證威達公司與政念公司間有廢金屬買賣
      之往來，而與原告無關，自不得僅憑威達公司之支票存入
      原告帳戶，即謂原告有營業收入並課徵原告營利事業所得
      稅，況威達公司亦非自88年起始將支票存入系爭帳戶，早
      於原告就讀國中時即存在。依財政部87年7 月14日臺財稅
      第871953090 號函令意旨，本件無需申請營業登記及向主
      管機關申報銷貨款，訴願決定逕以原告前提起之行政訴訟
      因逾期裁定駁回，即謂有確定之效力，而未查明事實真相
      ，顯屬草率。
（二）按「依法應由納稅義務人申報繳納之稅捐，已在規定期間
      內申報，且無故意以詐欺或其他不正當方式逃漏稅捐者」
      及「依應由稅捐機關依稅籍底冊或查得資料核定課徵之稅
      捐」，其核課期間均為5 年，姑不論原告有無漏報營業稅
      並有營業所得，但被告關於96年始核課原告89年度全年所
      得額，顯已逾越核課期間，亦超越訴願決定所謂核課期間
      之7 年時間。
（三）被告補充答辯狀略謂：「（一）原告營業稅行政救濟部分
      確定。（二）威達金屬有限公司八十六年至九十年間進貨
      未依法取得實際交易人開立之進貨憑證，卻以二資社開立
      之統一發票作為進項憑證，經查黑中心偵辦由臺灣板橋地
      方法院檢察署檢察官對該公司負責人丙○○為緩起訴處分
      ，且該公司之營業稅行政救濟部分亦判決駁回確定。（三
      ）原告綜合所得稅核定通知書及扣繳資料，祇有鴻念金屬
      工業股份有限公司之營利所得，並無皇冠書局給付之薪資
      所得，致未能提示證明資料以實其說」云云，惟查：
    1.原告營業稅行政救濟部分，係因提起行政訴訟逾期，致被
      駁回，並未為實體判決，應不足為原告確有營利收入之證
      據。
    2.威達公司取用二資社之統一發票違規之事，與原告有無與
      該公司交易無涉，況且原告之父蔡合興即因本件二資社之
      統一發票事件，經臺灣臺北地方法院以違反商業會計法等
      案件判刑確定（88年度訴字第886 號），證明蔡合興以二
      資社統一發票交威達公司作為政念公司之銷貨憑證。
    3.原告之父蔡合興以原告名義為鴻念公司之負責人並報稅，
      故原告未以皇冠書局之薪資申報，且漫畫租書店係以個人
      名義經營而無扣繳憑單，不得以此推測原告與威達公司有
      交易往來。
（四）按被告主張原告與威達公司有營業交易之事實，此不利於
      原告之事實自應由被告負舉證責任，不能僅憑威達司之支
      票存入原告帳戶，即認係原告營業收入，且原告已提出威
      達公司與政念公司交易明細，說明原告無營業行為。事實
      上原告於86年至88年間就讀私立黎明工業專科學校，畢業
      後即與皇宇科技股份有限公司簽約加盟迄今，根本無法從
      事廢金屬買賣。被告答辯又稱：威達公司負責人丙○○86
      年至90年間進貨未依法取得實際交易人開立之進貨憑證，
      卻以二資社開立統一發票，作為進項憑證倒帳及扣抵銷稅
      款，業經臺灣板橋地方法院檢察署緩起訴處分，行政救濟
      亦判決駁回確定，並以威達公司之支票入系爭帳戶之款45
      ,819,961元（本件90年度為6,302,850 元），因而認定被
      告有與威達公司交易之事實，但查原告蔡合興係二資社廢
      料收集站司庫，負責收集站內廢料收集分類及打包，以及
      售予再生產工廠間收付之工作，因之成立政念、鴻念公司
      ，分別用原告及蔡政念二人之名義擔任公司負責人，以政
      念公司之系爭帳戶而言，開戶日期為77年10月12日，而蔡
      政念係64年生，時年僅13歲，足證鴻念、政念公司之原負
      責人即蔡合興，原告之父為便於處理廢料買賣，本身又有
      二資社之司庫之職，乃以二子名義登記為負責人。既原告
      及政念公司之帳戶均由蔡合興使用，則入帳之款亦由蔡合
      興運用。
（五）威達公司負責人丙○○所涉違反商業會計法之臺灣板橋地
      方法院檢察署92年度偵字第21084 號案件，該卷內並無原
      告銷貨予威達公司之事證，反之丙○○之配偶謝金燕於92
      年11月偵查時，提供一份威達公司廠商進退貨統計表中，
      卻有政念公司售貨之事實，其金額與原告庭呈之對帳明細
      表17頁完全相符，證明威達公司與政念公司有交易往來而
      非原告。且原告稅金之申報均由蔡合興之公司會計處理，
      且原告與蔡合興又未同住一處有關被告來函要原告說明一
      節，原告根本不知情，而非不檢附相關資料前往陳述。
（六）綜上所述，有貨物之來源始能售予威達公司，原告本身無
      任何貨源，實不可能由原告售貨，被告僅憑威達公司之支
      票入原告帳戶而謂與威達公司有交易往來，確有違誤等語
      。為此，原告依據行政訴訟法第4 條第1 項規定提起本件
      撤銷訴訟，並聲明求為判決撤銷訴願決定不利原告部分及
      原處分。
三、被告則以：
（一）按「稅捐之核課期間，依下列規定：…三、未於規定期間
      內申報，或故意以詐欺或其他不正當方法逃漏稅捐者；其
      核課期間為七年。」「前條第一項核課期間之起算，依下
      列規定：…二、依法應由納稅義務人申報繳納之稅捐，未
      在規定期間內申報繳納者，自規定申報期間屆滿之翌日起
      算。」稅捐稽徵法第21條第1 項第3 款及第22條第1 項第
      2 款定有明文。次按「凡在中華民國境內經營之營利事業
      ，應依本法規定，課徵營利事業所得稅。」「納稅義務人
      未依規定期限辦理結算申報者，稽徵機關應即填具滯報通
      知書，送達納稅義務人，限於接到滯報通知書之日起十五
      日內補辦結算申報；其逾限仍未辦理結算申報者，稽徵機
      關應依查得之資料或同業利潤標準，核定其所得額及應納
      稅額。」「稽徵機關進行調查或復查時，納稅義務人應提
      示有關各種證明所得額之帳簿、文據；其未提示者，稽徵
      機關得依查得之資料或同業利潤標準，核定其所得額。」
      所得稅法第3 條第1 項、第79條第1 項前段及第83條第1
      項復規定甚明。又「未辦營業登記之非屬小規模營利事業
      ，其所得稅之核課，依其查獲之營業期間，分別按未辦結
      算申報或決算申報核定，即：（一）未跨年度亦無繼續營
      業者，依所得稅法第75條第4 項規定辦理。（二）跨年度
      而無繼續營業者，最後一年度與上項情形相同，其餘年度
      依所得稅法第79條第1 項規定辦理。」「納稅義務人因同
      一漏稅事實，涉嫌分別逃漏營業稅及營利事業所得稅…納
      稅義務人如對核定之營業稅及營利事業所得稅不服，應分
      別依照稅捐稽徵法第35條規定申請復查。但稽徵機關對有
      關營利事業所得稅部分復查之申請，可暫緩依稅捐稽徵法
      第35條第2 項（現行法第4 項）規定作成決定，並通知納
      稅義務人俟營業稅部分經復查、訴願或行政訴訟終結決定
      或判決應補徵或退還稅款後，再依營業稅部分確定之事實
      ，作為營利事業所得稅復查決定之參考。」「『營業人取
      得廢棄物運銷合作社開立之統一發票涉嫌違章案件查核及
      執行相關事宜』會議紀錄之結論…（二）臺灣省廢棄物運
      銷合作社之司庫如兼具其他營利事業負責人之身分，其交
      付再生工廠之廢棄物，除調查單位移送之筆錄及報告書外
      ，若尚無其他具體事證證明確係該營利事業銷售與再生工
      廠者…宜認定係該社社員共同運銷之廢棄物，依一時貿易
      所得，歸課社員之綜合所得稅。」為財政部82年7 月2 日
      臺財稅第821490022 號函、80年8 月8 日臺財稅第800695
      600 號函及87年7 月14日臺財稅第871953090 號函所明釋
      。
（二）原告89年度未依規定申請營業登記經營一般事業廢棄物處
      理業，經臺灣高等法院檢察署查緝黑金行動中心、法務部
      調查局臺北市調查處及財政部賦稅署查獲營業收入淨額20
      ,813, 810 元，通報被告所屬三重稽徵所據以按該業（行
      業標準代號：8102－11）同業利潤標準淨利率17% 核定全
      年所得額3,538,347 元。原告不服，循序提起復查、訴願
      均遭駁回。
（三）本件同一漏稅事實營業稅行政救濟部分，因原告未依規定
      申請營業登記，於首揭期間銷售貨物予威達公司銷售額合
      計45,819,961元，經財政部賦稅署查獲，通報被告所屬三
      重稽徵所審理，核定補徵營業稅額2,290,998 元，並處罰
      鍰6,872,900 元。原告循序提起復查、訴願及行政訴訟，
      最後經本院以95年度訴字第1341號判決駁回確定。原告主
      張自86年起即受僱於皇冠書局任板橋店長迄今，從未經營
      金屬貨品買賣，惟未能提示證明資料以實其說。原告主張
      其進貨來自其父蔡合興擔任二資社之廢料收集站司庫所收
      集之廢棄金屬，進而銷售貨物予威達公司，無須申報銷售
      額亦無營業收入，惟依首揭函令規定，原告並非二資社司
      庫，二資社亦未申報其個人一時貿易所得，自無免辦理營
      業稅及營利事業所得稅申報之適用。本件係未於規定期間
      內申報案件，自申報期間屆滿之翌日90年4 月1 日起算，
      核課期間為7 年，被告所屬三重稽徵所於94年8 月11日送
      達營利事業所得稅核定稅額繳款書，仍未逾法定核課期間
      ，是被告據通報資料核定全年所得額3,538,347 元，揆諸
      首揭規定並無不合。
（四）原告主張威達公司給付之貨款支票存入系爭帳戶，純屬政
      念公司所使用，為證明其有交易往來，提示威達公司與政
      念公司87至89年之應付帳款對帳單，並稱威達公司負責人
      丙○○所涉違反商業會計法等案卷（臺灣板橋地方法院檢
      察署92年偵字第21084 號）觀之，政念公司有銷貨與威達
      公司之事證一節，查威達公司向原告進貨並將進貨款支票
      存入系爭帳戶，然原告主張系爭帳戶係由政念公司使用，
      惟其所提示之政念公司87至89年之應付帳款對帳單，仍未
      能證明威達公司存入系爭帳戶之金額係政念公司之貨款，
      亦未能證明系爭帳戶之貨款係由政念公司所使用（即貨款
      之流向有回流至政念公司）。原告既未能證明威達公司存
      入系爭帳戶之金額係政念公司之貨款，亦未能證明該帳戶
      係由政念公司所使用，原告主張事實惟未能提示證明資料
      以實其說，自不能認其主張之事實為真實。
（五）有關蔡合興經臺灣臺北地方法院88年訴字第886 號判決確
      定部分，蔡合興從事廢棄物買賣業，明知依廢合社章程及
      合作社法規定，廢合社應開立一時貿易所得給司庫蔡合興
      ，但蔡合興拒不願申報所得稅，乃由吳招治找人頭替代，
      違反刑法等規定經判緩刑2 年，但其判決書之內容，並無
      法證明本案出售廢棄物與威達公司者是政念公司而非原告
      。
（六）原告訴稱自86年起至今即受僱於皇冠書局板橋店長一職，
      從未經營金屬貨品買賣，本件係因原告胞弟蔡政念所經營
      之政念公司，將威達公司給付之貨款支票存入原告銀行帳
      戶內，並非原告之所得，被告未經查明據以認定原告未依
      規定申請營業登記，核定補徵營業稅及營利事業所得稅一
      節，查原告綜合所得稅核定通知書及扣繳資料，並未有皇
      冠書局給付之薪資所得，卻取得鴻念公司之營利所得，原
      告擔任該公司之負責人，與其主張及事實顯不相符；訴訟
      進行中，原告又改稱86至88年就讀於黎明工專夜間部，90
      年3 月起受僱擔任智軒租書城之店長，經查90至94年之扣
      繳資料，原告並未取得該書店之薪資或營利所得，其主張
      又與事實不相符；一般就讀夜校之25、26歲之成年人，其
      白天不排除有工作或於家族事業工作，應屬合理推論，原
      告雖擔任鴻念公司負責人，但其主張並未在該公司工作，
      卻未能交代86至88年間白天及88至90年間在做什麼，推稱
      不知政念公司經營情形及系爭帳戶由其父親蔡合興所使用
      。再查原告87至94年間之扣繳資料，其金融帳戶僅有彰化
      銀行北三重埔分行1 個帳戶（即系爭帳戶），原告又稱該
      戶頭是由其父親蔡合興所使用，帳戶內金額使用情形全然
      不知情，一般近3 歲之成年人擁有金融帳戶2 至3 個係屬
      平常，原告僅有一個戶頭卻又推稱不是原告在使用，顯然
      違反常理。另原告未能證明達威公司存入系爭帳戶之金額
      係政念公司之貨款，依最高行政法院（89年7 月1 日改制
      前為行政法院，下同）36年判字第16號判例意旨，原告主
      張事實須負舉證責任，惟未能提示證明資料以實其說。
（七）威達公司86至90年間進貨未依法取得實際交易人開立之進
      項憑證，卻以二資社開立之統一發票，作為進項憑證列帳
      及扣抵銷項稅額，上述違反營業稅法第19條不得扣抵之規
      定，經查黑中心偵辦終結並經由臺北板橋地方法院檢察署
      檢察官依法對其負責人丙○○作成緩起訴處分，威達公司
      營業稅行政救濟部分亦經本院95年訴字第1320號判決駁回
      在案，該判決記載威達公司負責人丙○○於板橋地檢署檢
      察官偵查時供認：「威達公司是由我負責，包括進貨及取
      得統一發票，如果沒有票，會指示我太太（謝金燕君）或
      會計人員向二資社取發票…有向非二資社社員進貨，卻向
      二資社取得統一發票情形…經回去對帳結果，經扣除二資
      社社員周裕盛君等3 人之進貨部分後，86年度152,932,14
      9 元、87年度332,342,799 元88年度488,054,654 元、89
      年度691,369,572 元及90年度91,024,239元。」與謝金燕
      （丙○○之配偶）、會計人員林燕芳所做之訊問筆錄相符
      。查威達公司於89年間未依規定取得實際交易對象而取得
      二資社開立之統一發票691,369,572 元，原告未依規定申
      請營業登記經營一般事業廢棄物處理業，於87至90年期間
      銷售貨物予威達公司，銷售額合計45,819,961元（本件89
      年度銷售額20,813,810元），被告所屬三重稽徵所於94年
      1 月12日以北區國稅三重三字第0940002111號函請原告提
      供相關資料備查，又於94年1 月17日以北區國稅三重三字
      第0940002097號函輔導原告辦理補報，惟逾期未提示資料
      ，遂依據通報前揭資料核課稅捐。本件原告營利事業所得
      稅事件，其同一漏稅事實營業稅行政救濟部分業經本院判
      決駁回確定，被告查核營業稅部分已如前述，然營利事業
      所得稅部分係依據最高檢察署查黑中心、法務部調查局臺
      北市調查處及財政部賦稅署查獲通報資料與營業稅部分確
      定之事實查核認定，依威達公司向原告進貨付款明細表，
      證實該公司於87至90年期間向原告進貨合計45,819,961元
      （本件89年度銷售額20,813,810元），核定全年所得額3,
      538,347 元，應補稅額874,586 元，原告訴稱僅憑原告收
      受威達公司資金即認定有銷貨情事一節，顯有誤解。
（八）證人丙○○於97年8 月13日在準備程序庭作證時復稱：「
      應該都是用支票…。我付支票給蔡合興後，支票如何兌現
      ，我不知道。」「既然原告未參與廢五金經營，為何公司
      貨款會進入原告個人帳戶，證人稱『我不知道，此需問原
      告父親』」「平時與蔡合興是否往來密切，證人稱『密切
      。我對蔡合興公司內部經營情況，不清楚。例如營業額、
      收購來源都不過問。』」「蔡合興經營廢五金，公司內部
      如何分工？證人稱『我不了解』」「原告從事漫畫工作多
      久了，『幾年前就知道原告從事漫畫工作，詳細時間不記
      得了，原告學歷應該是高中，學校不知道，唸那方面不清
      楚』」，然本件待釐清事項主要有威達公司存入原告銀行
      帳戶之金額是否為政念公司之貨款、威達公司存入系爭帳
      戶之金額有無回流至政念公司或該貨款為政念公司所使用
      、原告究竟有無參與經營及其彰化銀行北三重分行個人帳
      戶究竟由誰使用等等，而證人丙○○所作前述之證詞，並
      未對問題產生釐清之效果，對本件事實助益有限。
（九）綜上所述，原告所訴顯無理，被告據查核資料核定全年所
      得額3,538,347 元及應補稅額874,586 元，並無不合等語
      ，資為抗辯。並聲明求為判決駁回原告之訴。
四、按「凡在中華民國境內經營之營利事業，應依本法規定，課
    徵營利事業所得稅。」「納稅義務人未依規定期限辦理結算
    申報者，稽徵機關應即填具滯報通知書，送達納稅義務人，
    限於接到滯報通知書之日起十五日內補辦結算申報；其逾限
    仍未辦理結算申報者，稽徵機關應依查得之資料或同業利潤
    標準，核定其所得額及應納稅額。」「稽徵機關進行調查或
    復查時，納稅義務人應提示有關各種證明所得額之帳簿、文
    據；其未提示者，稽徵機關得依查得之資料或同業利潤標準
    ，核定其所得額。」所得稅法第3 條第1 項、第79條第1 項
    前段及第83條第1 項復規定甚明。又「未辦營業登記之非屬
    小規模營利事業，其所得稅之核課，依其查獲之營業期間，
    分別按未辦結算申報或決算申報核定，即：（一）未跨年度
    亦無繼續營業者，依所得稅法第75條第4 項規定辦理。（二
    ）跨年度而無繼續營業者，最後一年度與上項情形相同，其
    餘年度依所得稅法第79條第1 項規定辦理。」「納稅義務人
    因同一漏稅事實，涉嫌分別逃漏營業稅及營利事業所得稅…
    納稅義務人如對核定之營業稅及營利事業所得稅不服，應分
    別依照稅捐稽徵法第35條規定申請復查。但稽徵機關對有關
    營利事業所得稅部分復查之申請，可暫緩依稅捐稽徵法第35
    條第2 項（現行法第4 項）規定作成決定，並通知納稅義務
    人俟營業稅部分經復查、訴願或行政訴訟終結決定或判決應
    補徵或退還稅款後，再依營業稅部分確定之事實，作為營利
    事業所得稅復查決定之參考。」「『營業人取得廢棄物運銷
    合作社開立之統一發票涉嫌違章案件查核及執行相關事宜』
    會議紀錄之結論…（二）臺灣省廢棄物運銷合作社之司庫如
    兼具其他營利事業負責人之身分，其交付再生工廠之廢棄物
    ，除調查單位移送之筆錄及報告書外，若尚無其他具體事證
    證明確係該營利事業銷售與再生工廠者…宜認定係該社社員
    共同運銷之廢棄物，依一時貿易所得，歸課社員之綜合所得
    稅。」為財政部82年7 月2 日臺財稅第821490022 號函、80
    年8 月8 日臺財稅第800695600 號函及87年7 月14日臺財稅
    第871953090 號函所明釋。上開函令係財政部基於主管機關
    職權，針對台灣省廢棄物運銷合作社之司庫交付再生工廠之
    廢棄物，如何歸課所得稅所為之釋示，並未逾越所得稅法等
    相關規定之範圍及目的，亦未加重人民稅賦，自得予以援用
    。
五、上開事實概要欄所述之事實，除後列之爭點事項外，其餘為
    兩造所不爭執，並有原處分書、核定稅額繳款書、89年度營
    利事業所得稅未申報核定通知書、被告所屬三重稽徵所滯報
    通知書及送達回執、蔡晉昇及謝金燕92年10月29日、92年11
    月4 日、92年11月18日、92年11月24日臺灣高等法院檢察署
    訊問筆錄、林燕芳及謝金燕92年11月11日訊問筆錄、周宜樺
    及謝金燕92年12月1 日訊問筆錄、林淑娟93年4 月28日調查
    筆錄及93年4 月28日、4 月29日、94年1 月11日於臺灣高檢
    署查緝黑金行動中心訊問筆錄、吳招治94年1 月26日及3 月
    22 日 臺灣高檢署查緝黑金行動中心調查筆錄、林淑娟及王
    慧如臺灣板橋地方法院檢察署93年度他字第3717號94年1 月
    11日偵查庭訊問筆錄、吳招治臺灣板橋地方法院檢察署93年
    度他字第3717號94年1 月26日偵查庭訊問筆錄、吳幼玲臺灣
    板橋地方法院檢察署93年度他字第3717號94年1 月28日偵查
    庭訊問筆錄、王慧如臺灣高檢署查緝黑金行動中心94年1 月
    20日調查筆錄、吳幼玲臺灣高檢署查緝黑金行動中心94年1
    月28日調查筆錄、臺灣板橋地方法院檢察署檢察官92年度偵
    字第21084 號緩起訴處分書、營業人暨扣繳單位統一編號查
    詢、投資人明細及分配盈餘表建檔及維護作業、原告87年度
    、88年度、89年度及90年度綜合所得稅核定通知書、89年度
    綜合所得稅各類所得資料清單、被告94年3 月4 日簽文、原
    告銷售貨物予威達公司分析表、鏶賢金屬有限公司及國星金
    屬有限公司案稽核報告節略、威達公司案稽核報告節略、存
    鑫有限公司等189 家納稅義務人收受威達公司資金統計表、
    威達公司87至90年度付款支票明細表、查調案件尚未查調及
    無憑證資料清單、威達公司應付帳款對帳單明細、系爭帳戶
    資料查詢明細表、板橋華興店未收款項一覽表、加盟組電腦
    配備表、二資社88年11月1 日證明書、皇宇科技股份有限公
    司續約暨配合契約規範通知、原告在職證明書等件分別附原
    處分卷、訴願卷及本院卷可稽，為可確認之事實。
六、歸納兩造之上述主張，本件之爭點厥為：原告與威達公司間
    是否有交易事實？依原告所提示資料，是否足證本件交易係
    蔡合興或政念公司與威達公司所為？系爭帳戶之實際使用者
    為何？威達公司存入系爭帳戶內之金額是否為政念公司之銷
    貨貨款？本件是否已逾越核課期間？臺灣臺北地方法院88年
    度訴字第886 號判決可否為有利原告之證據？被告所核定之
    全年所得額及應補稅額，有無違誤？茲分述如下：
（一）按「稅捐稽徵機關在核定稅額過程中，須納稅義務人協同
      辦理者所在多有，學理上稱為納稅義務人之協力義務，包
      括申報義務、記帳義務、提示文據義務等，納稅義務人違
      背上述義務，在行政實務上即產生受罰鍰或由稅捐稽徵機
      關片面核定等不利益之後果，而減輕被上訴人之舉證證明
      程度（參看司法院釋字第二一八、三五六等號解釋）。」
      最高行政法院91年度判字第1867號判決可資參照。所得稅
      法第83條第1 項規定：「稽徵機關進行調查或復查時，納
      稅義務人應提示有關各種證明所得額之帳簿、文據；其未
      提示者，稽徵機關得依查得之資料或同業利潤標準，核定
      其所得額。」上開帳簿文據，其關係所得額之一部或關係
      課稅年度中某一期間之所得額，而納稅義務人未能提示者
      ，稽徵機關得就該部分依查得資料或同業利潤標準核定其
      所得額，此在所得稅法施行細則第81條，亦定有明文。另
      在所得稅法之客觀舉證責任配置上，「收入」真實性之證
      明責任應由稅捐機關負擔，是有關所得加項之收入，屬於
      稅捐債權發生之要件事實，應由稅捐稽徵機關終極負擔事
      證不明之不利益，亦即，如經法院職權調查後，納稅義務
      人是否有此筆加項收入存在，仍處於真偽不明之情況時，
      稅捐稽徵機關即不得將此筆收入計入納稅義務人之所得項
      內，除非基於法律之規定或基於法律明確授權之法規命令
      ，容許「推計課稅」，弱化稅捐稽徵機關對待證事實之證
      明強度。推計課稅係基於量能課稅及稅捐公平原則之要求
      ，仍不容許違反協力義務（未申報或未提示帳簿文據）之
      當事人因而獲得稅捐利益。推計之法律效果是在不改變證
      明責任客觀配置之情況，依法律明文，降低稅捐稽徵機關
      對稅捐待證事實之證明程度，當應容許納稅義務人舉出反
      證來推翻上開推計結果。
（二）查威達公司於86至90年間進貨，未依法取得實際交易人開
      立之進項憑證，卻以二資社開立之統一發票，作為進項憑
      證列帳及扣抵銷項稅額，違反營業稅法第19條規定，經臺
      灣高等法院檢察署查緝黑金行動中心移送臺灣臺北板橋地
      方法院檢察署偵查，認丙○○係威達公司負責人，明知依
      稅捐稽徵法第44條及稅捐稽徵機關管理營利事業會計帳簿
      憑證辦法第21條第1 項之規定，營利事業應於對外營業事
      項發生時，自他人取得原始憑證，如進貨發票，又依商業
      會計法第33條規定，非根據真實事項，不得造具任何會計
      憑證，並不得在帳簿表冊作任何記錄，然威達公司於86年
      至90年間，除向二資社之社員周裕盛、梁富雄及陳文輝進
      貨外，確有向非該社之社員進貨，卻未依法向該等實際供
      貨商取得進項憑證，而改以發票面額5.8%之代價，向二資
      社取得無交易事實之發票，面額計1, 7 55,723,413 元（
      未稅），並將此不實之會計憑證，造具業務上所製作之帳
      冊文書，使稅捐稽徵機關誤認二資社即係實際之供貨商，
      並每隔2 月持向稅捐稽徵機關申報進項稅額，次年3 月至
      5 月間，再向稅捐稽徵機關申報營利事業所得稅而行使，
      足生損害於稅捐機關對於稅捐稽徵之正確性，因而觸犯商
      業會計法第71條第1 項第1 款之填製不實會計憑證罪嫌及
      刑法第216 條、第215 條之行使業務上不實文書罪嫌，乃
      對威達公司負責人丙○○聲請簡易判決處刑（按檢察官原
      以丙○○因一時失慮，致罹刑章，犯後供認不諱，態度良
      好，且簽具說明書，表明願意完稅並接受稅捐稽徵機關之
      裁罰，故作成同署92年度偵字第21084 號緩起訴處分書在
      案，嗣因丙○○未於緩起訴期間內，向稅捐稽徵機關繳清
      稅款，違反刑事訴訟法第253 條之2 第1 項第4 款規定，
      檢察官遂以同署93年度撤緩字第73號處分書撤銷緩起訴，
      另以同署93年度撤緩偵字第96號聲請簡易判決處刑），並
      經臺灣臺北板橋地方法院以93年度簡字第5614號簡易判決
      處原告有期徒刑5 月，併科罰金100,000 元，有期徒刑如
      易科罰金，罰金如易服勞役，均以銀元300 元即新臺幣
      900 元折算1 日，雖經原告檢察官不服提起上訴，但嗣於
      同院94年度簡上字第351 號案件審理當中同時撤回上訴而
      告確定等情，有上開緩起訴處分書、聲請簡易判決處刑書
      及判決書附卷可稽，並經本院依職權調閱臺灣臺北板橋地
      方法院94年度簡上字第351 號案件全卷查明屬實。又威達
      公司於86年至90年間進貨，未依規定取得進項憑證金額合
      計299,829 元，並取具非實際交易對象二資社所開立之統
      一發票銷售額合計1,755,723,413 元，營業稅額87,786,1
      71元，作為進項憑證申報扣抵銷項稅額，經被告所屬三重
      稽徵所，核定補徵威達公司營業稅額87,786 ,171 元，並
      按查明認定之總額1,173,927,737 元處5%罰鍰計58,696
      ,386元，威達公司不服，申請復查及提起訴願，均遭駁回
      ，遂向本院提起行政訴訟，亦經本院於95年10月31日以95
      年度訴字第01320 號判決駁回在案，有該判決書附卷可按
      （參見本院卷一第47頁至第56頁) 。其中該判決記載威達
      公司負責人丙○○於臺灣板橋地方法院檢察署檢察官偵查
      時供認：「威達公司是由我負責，包括進貨及取得統一發
      票，如果沒有票，會指示我太太（謝金燕）或會計人員向
      二資社取發票…有向非二資社社員進貨，卻向二資社取得
      統一發票情形…經回去對帳結果，經扣除二資社社員周裕
      盛等3 人之進貨部分後，86年度15 2,93 2,149 元、87年
      度332,342,799 元88年度488,054,654 元、89年度691,36
      9,572 元及90年度91,024,239元。」等語（參見本院卷一
      第53頁），核與謝金燕（丙○○之配偶）、會計人員林燕
      芳所作之訊問筆錄（參見本院卷一第62頁、第64頁至第65
      頁、第71頁、第77頁、第89頁）大致相符。可知，威達公
      司確有向二資社之社員進貨，卻未依法向該等實際供貨商
      取得進項憑證之事實。
（三）原告於87至90年期間銷售貨物予威達公司，銷售額合計45
      , 819,961 元，本件89年度銷售額20,813, 810 元等事實
      ，有達威公司向原告付款支票明細表、存鑫有限公司等18
      9 家納稅義務人收受威達金屬有限公司資金統計表及原告
      銷售貨物分析表等件在卷可按（參見原處分卷第14頁至第
      19頁）。另本件原告未依規定申請營業登記，於首揭期間
      銷售貨物予威達公司銷售額合計45,819,961元，經被告所
      屬三重稽徵所審理，核定補徵營業稅額2,290,998 元，原
      告不服，申請復查及提起訴願，均遭駁回，遂向本院提起
      行政訴訟，經本院前於95年7 月31日以95年度訴字第1341
      號裁定駁回確定在案，亦有被告94年10月24日北區國稅法
      一字第0940023968號復查決定書、財政部95年2 月9 日臺
      財訴字第09400623440 號（案號：第00000000號）訴願決
      定書及上開裁定書附卷可參（參見原處分卷第2 頁至第13
      頁）。而被告於查悉原告有上開漏報銷售額後，其所屬三
      重稽徵所並曾於94年1 月12日以北區國稅三重三字第0940
      002111號函請原告提供相關資料備查；復於94年1 月17日
      以北區國稅三重三字第0940002097號函（參見本院卷一第
      120 頁至第121 頁）通知原告辦理補報，惟原告均逾期未
      提示資料，亦為原告所不爭執。本件原告營利事業所得稅
      事件，其同一漏稅事實營業稅行政救濟部分既經本院以起
      訴逾期裁定駁回確定，則其認定之結果，自得作為本件核
      認營利事業所得稅之依據。茲因原告並未提示有關各種證
      明所得額之帳簿、文據供核，揆諸前開說明，原告即有不
      提示帳簿、文據之情形，自難謂已善盡上開所得稅法第83
      條第1 項後段規定之提示義務。從而，被告依所得稅法第
      83條第3 項規定，按前揭所查得之資料，及該業（行業標
      準代號：8102－11）同業利潤標準淨利率17% 核定原告全
      年所得額3,538,347 元，並補徵稅額874,586 元，自非無
      據。原告主張僅憑原告收受威達公司資金即認定有銷貨情
      事云云，尚有誤解，並非可採。
（四）雖原告主張「原告自86年起即受僱皇冠書店任板橋店長一
      職迄今，從未經營金屬貨品買賣，原告之弟蔡政念係政念
      公司之負責人，原告之父蔡合興係二資社之廢料收集站司
      庫，故政念公司以原告之父所收集之廢棄金屬售予威達公
      司，並將貨款支票存入系爭帳戶內，期間自88年1 月5 日
      起至93年6 月28日止，該帳戶於原告國中時即已設立，上
      開事實原告於聲請調查證據狀內，附有威達公司應付予政
      念公司之應付帳款對帳單明細，時間為87年1 月1 日至90
      年12月31日，該對帳明細係聯邦會計事務所張文堂所製作
      ，並願出庭結證確屬真正，足證威達公司與政念公司間有
      廢金屬買賣之往來，而與原告無關，自不得僅憑威達公司
      之支票存入原告帳戶，即謂原告有營業收入並課徵原告營
      利事業所得稅。」云云，但於本院審理中即改稱：「我現
      在是開漫畫店，我從89年開漫畫店到現在，我88年畢業，
      89 年 開店，現已有三家店，之前是加盟皇冠租書城，現
      在是日月租書會社，這3 家都有辦理營利事業登記，這是
      我自己的品牌…」等語（參見本院97年6 月4 日之準備程
      序筆錄），並提出畢業證書及皇宇科技股份有限公司續約
      暨配合契約規範通知、在職證明書等件為證。其上開有關
      受僱或自己開業之說詞，前後供述不一，已難憑採。且其
      所提示之在職證明書係智軒租書城所出具，並非皇冠書店
      或皇冠租書城，有該在職證明書附卷可按（參見本院卷二
      第199 頁），亦有不符。再者，原告於89年度，並無皇冠
      書店之薪資所得，反而有其擔任負責人之鴻念金屬工業股
      份有限公司之薪資及營利所得，有原告綜合所得稅核定通
      知書及扣繳資料可稽（見本院卷一第114 頁及第116 頁）
      。因此，原告所稱其89年間受僱皇冠書店或自行開立開漫
      畫店云云，尚難憑採。況且，原告雖於87年至88年間於私
      立黎明工業專科學校就學，然其所就讀者係夜校，為原告
      自承在卷，白日非不可兼營其他工作；另原告為62年次，
      在89年間已屆滿27歲，且原告亦不諱言其父親、叔叔丙○
      ○及胞弟均是經營一般事業廢棄物處理業，故本件並不能
      排除原告應有打工或在家族企業工作之可能，自難遽信原
      告並無從事廢五金買賣業。復參諸原告當時已為成年人，
      其陳稱對於彰化銀行北三重分行帳戶（每年度均有扣繳憑
      單）之收支及家族企業經營廢五金、威達公司支付巨額款
      項入其帳戶情形均不知情，亦與常理有違。
（五）固然，原告所舉之證人即威達公司負責人丙○○到庭證稱
      ：「我有成立威達金屬有限公司，我印象中蔡合興有個公
      司叫政念有限公司，登記負責人是誰我不清楚。我都是直
      接跟蔡合興交易，我們是以共同運銷方式合作，開二資社
      發票給威達公司，所以蔡合興也是開二資社發票給我。我
      開私人支票給蔡合興，向其收購廢五金，有時送貨的時候
      順便將支票交給司機再轉交給蔡合興，收款大都是蔡合興
      、司機、或蔡合興的兒子蔡政念，蔡政念是原告弟弟。…
      應該都是用支票，印象中並未使用匯款。我付支票給蔡合
      興後後，支票如何兌現，我不知道。蔡合興從事廢五金業
      有找蔡政念、司機幫忙，原告是從事圖書館作漫畫租給人
      家看，我在作生意過程中並未看見原告從事廢五金。」等
      語（參見本院97年8 月13日準備程序筆錄）。但查，證人
      丙○○亦不諱言「我有成立威達金屬有限公司，我印象中
      蔡合興有個公司叫政念有限公司，登記負責人是誰我不清
      楚。」「（既然原告未參與廢五金經營，為何公司貨款會
      進入原告個人帳戶？）我不知道，此需問原告父親。」「
      我對蔡合興公司內部經營情況，不清楚。例如營業額、收
      購來源都不過問。」「（你是否知悉鴻念公司？）我不知
      悉。我剛才問我姪子，始知悉鴻念公司負責人是他。我就
      是跟蔡合興作交易，他用什麼名義與我交易，我不清楚。
      」「（蔡合興經營廢五金，公司內部如何分工，你是否了
      解？）我不了解。」「（原告從事漫畫工作多久了？）我
      好幾年前就知道原告從事漫畫工作，詳細時間不記得了。
      原告學歷應該是高中，學校我不知道，唸哪方面我也不清
      楚。」「（地檢署的內帳相關資料是否即為當初調查資料
      ？）是，但是登記資料不見得是真正交易對象。…」等語
      ，證人既不知原告父親內部之經營情形，且不能確知原告
      在系爭年度之實際工作為何，自難逕以其所稱「威達公司
      均是直接與蔡合興交易」等語，即為有利原告事實之認定
      。況且，原告父親蔡合興亦自行成立宜興金屬有限公司，
      有營業人暨扣繳單位統一編號查詢單在卷足憑（參見本院
      卷一第106 頁），故證人丙○○所稱蔡合興所經營者為政
      念有限公司，亦有不符之處。此外，證人丙○○為原告之
      胞叔，關於本件不利原告之稅務案件，其證詞內容亦難期
      公正客觀。至於原告所提出威達公司應付帳款對帳單（參
      見本院卷一第150 頁至第166 頁），固載明其交易對象為
      政念公司。但查，上開對帳單上並無任何公司或個人之簽
      章，已無法辨認確係政念公司或其委託之人製作暨其真偽
      ；抑且，誠如證人丙○○前開所言，其登記資料不見得是
      真正交易對象等語，故此部分即難為原告未實際參與系爭
      交易之有利證據。另原告所舉之證人張文堂，係政念公司
      所委託之記帳會計師，曾為政念公司核對原始憑證，並製
      作上開對帳明細表，為原告97年4 月30日之聲請狀所載明
      （參見本院卷一第148 頁），惟上開威達公司應付帳款對
      帳單既不能直接證明原告確未實際參與系爭交易，已如前
      述，則該證人自無法真實釐清本件之待證事實，亦不待贅
      言，故本院認為並無傳訊該證人之必要。綜核上情，原告
      未能證明威達公司存入原告彰化銀行北三重分行帳戶20,8
      13,810元（不含稅）確係政念公司或鴻念公司或其父蔡合
      興之貨款，上開主張核不足採。
（六）另原告主張「原告之父蔡合興即因本件二資社之統一發票
      事件，經臺灣臺北地方法院以違反商業會計法等案件判刑
      確定（88年度訴字第886 號），證明蔡合興以二資社統一
      發票交威達公司作為政念公司之銷貨憑證。」云云。但查
      ，原告未能證明系爭銷貨予威達公司之廢棄物確為蔡合興
      為二資社之廢料收集站司庫所收集廢棄金屬，上節主張即
      難憑採，況原告只要有銷貨予威達公司之事實，即應依規
      定申請營業登記，並就銷貨收入申報該年度營利事業所得
      稅。且查，臺灣臺北地方法院96年2 月5 日88年度訴字第
      886 號違反商業會計法等案件，蔡合興經認罪協商獲判有
      期徒刑3 月，如易科罰金，以銀元300 元即新臺幣900 元
      折算1 日在案，該判決係認定蔡合興之犯罪事實：「蔡合
      興…明知有限責任臺灣省廢棄物運銷合作社（以下簡稱廢
      合社），依據廢合社章程及合作社法相關規定，廢合社應
      吸收非公司組織之拾荒業者加入成為社員，以共同運銷方
      式銷售廢棄物，其作業流程為社員收集廢棄物後，集中於
      廢合社設立之收售站（又稱為司庫），由收集站轉售再生
      工廠後，合作社再據以開立統一發票向再生廠收款，扣除
      營業稅及手續費後，再將其餘付予社員做為共同運銷貨款
      。至於社員託售回收物之銷售額，除作為廢合社代開銷貨
      發票之依據外，並由該社每單月填具一時貿易所得申報書
      向管轄稽徵機關申報社員個人一時貿易所得，核課社員個
      人年度綜合所得稅，詎被告…蔡合興…等人因真正賣廢棄
      物之人不願申報所得稅，遂分別與廢合社總經理吳招治、
      會計邱美雲、李秋芬、助理宋麗琳等人，共同基於行使業
      務上登載不實文書犯意聯絡，並基於概括之犯意，自84年
      間起，或由廢合社提供林秀鄉等人頭社員加入廢合社，或
      由自己提供人頭社員，於被告…蔡合興…等人購入廢棄物
      原料取得統一發票後，由邱美雲、李秋芬、宋麗琳將彼等
      所購買廢棄物之金額，分配予林秀鄉等人頭社員，並連續
      登載於業務上所掌管之個人一時貿易資料申報表，任意分
      配攤提一時貿易所得，而持以申報，足生損害於稅捐機關
      課稅之正確性。」（參見本院卷二第34頁至第35頁）。可
      知，蔡合興上開刑事判決之犯罪事實係有關其與「有限責
      任臺灣省廢棄物運銷合作社」總經理吳招治、會計邱美雲
      、李秋芬、助理宋麗琳等人，自84年間起將蔡合興等人所
      購買廢棄物之金額，分配予人頭社員，並登載於個人一時
      貿易資料申報表，殊與本件係有關「有限責任臺灣省第二
      資源回收物運銷合作社」（即二資社）（成立於86年7 月
      間）開立統一發票交予威達公司作為進項憑證，事涉不同
      之二個合作社，涉案時間及事實亦不同。是原告上開主張
      及蔡合興刑事判決，均不足資為原告有利之認定。
（七）復按，「稅捐之核課期間，依左列規定：…三、未於規定
      期間內申報，或故意以詐欺或其他不正當方法逃漏稅捐者
      ；其核課期間為七年。在前項核課期間內，經另發現應徵
      之稅捐者，仍應依法補徵或並予處罰…」「前條第一項核
      課期間之起算，依左列規定：…二、依法應由納稅義務人
      申報繳納之稅捐，未在規定期間內申報繳納者，自規定申
      報期間屆滿之翌日起算。…」稅捐稽徵法第21條第1 項第
      3 款、第2 項及第22條第1 項第2 款分別定有明文。另行
      為時所得稅法第71條第1 項前段規定：「納稅義務人應於
      每年二月二十日起至三月底止，填具結算申報書，向該管
      稽徵機關，申報其上一年度內構成綜合所得總額或營利事
      業收入總額之項目及數額，以及有關減免、扣除之事實，
      並應依其全年應納稅額減除暫繳稅額、尚未抵繳之扣繳稅
      額及可扣抵稅額，計算其應納之結算稅額，於申報前自行
      繳納。」經查，原告89年度營利事業所得稅係未於規定期
      間內申報案件，為原告所不爭執，依據上開規定，其核課
      期間為7 年，並應自申報期間屆滿之翌日即90年4 月1 日
      起算，茲本件被告所屬三重稽徵所於94年8 月11日送達營
      利事業所得稅核定稅額繳款書，有該繳款書及送達回執附
      卷可稽（參見原處分卷第36頁及第51頁），顯未逾法定核
      課期間，故原告主張：「姑不論原告有無漏報營業稅並有
      營業所得，但被告關於96年始核課原告89年度全年所得額
      ，顯已逾越核課期間，亦超越訴願決定所謂核課期間之7
      年時間。」云云，亦非可採。
七、綜上所述，原告所訴各節，均非可採。原告89年度未依規定
    申請營業登記經營一般事業廢棄物處理業，而營業收入淨額
    有20,813,810元，被告按該業（行業標準代號：8102－11）
    同業利潤標準淨利率17% 核定全年所得額3,538,347 元，應
    補稅額874,586 元，核無違誤，訴願決定遞予維持，亦無不
    合，原告仍執前詞，訴請撤銷訴願決定不利於原告部分及原
    處分，為無理由，應予駁回。
八、兩造其餘陳述於判決結果不生影響，無庸一一論列，併予敘
    明。
據上論結，本件原告之訴為無理由，爰依行政訴訟法第98條第1
項前段，判決如主文。
中    華    民    國    97    年    9     月    9     日
                  臺北高等行政法院第一庭
                         審 判 長 法  官  王立杰
                                  法  官  林惠瑜
                                  法  官  劉錫賢
上為正本係照原本作成。
如不服本判決，應於送達後20日內向本院提出上訴狀並表明上訴
理由，如於本判決宣示後送達前提起上訴者，應於判決送達後20
日內補提上訴理由書(須按他造人數附繕本)。
中    華    民    國    97    年    9     月    9     日
                                  書記官  陳德銘


司法院資訊處製作；財團法人民間司法改革基金會備份。
